ACORDAO-COMPLETO-2567481

ACÓRDÃO 115/2023 ATA 3/2023 - PLENÁRIO

VISTOS, relatados e discutidos esses autos de aposentadoria de Jurandir Soares Maciel no cargo de Motorista Oficial da Fundação Nacional de Saúde.
ACORDAM os ministros do Tribunal de Contas da União, reunidos em sessão do Plenário, ante as razões expostas pelo Relator, e com fundamento nos artigos 71, inciso III, da Constituição Federal de 1988, 1º, inciso V e 39, inciso II, da Lei 8.443/1992, 1º, inciso VIII, 259, inciso II, 260, §§ 1º e 2, e 262, do Regimento Interno, e na Súmula TCU 106, em:
9.1. rever de ofício o Acórdão 2184/2020-TCU-Segunda Câmara para considerar ilegal o ato de aposentadoria de Jurandir Soares Maciel, cancelando o respectivo registro;
9.2. dispensar a devolução das quantias recebidas de boa-fé pelo interessado até a data de ciência desta decisão pela Fundação Nacional de Saúde;
9.3. determinar à Fundação Nacional de Saúde que:
9.3.1. no prazo de quinze dias, a contar da ciência desta decisão, cesse os pagamentos decorrentes do ato impugnado, sob pena do ressarcimento das quantias pagas indevidamente e responsabilização solidária da autoridade competente;
9.3.2. comunique ao interessado a presente deliberação e o alerte que o efeito suspensivo proveniente da interposição de eventuais recursos junto ao TCU não o exime da devolução dos valores percebidos indevidamente, caso o recurso não seja provido;
9.3.3. no prazo de 30 (trinta) dias, a contar da ciência deste acórdão encaminhe a este Tribunal documentos comprobatórios de que o interessado está ciente do julgamento deste Tribunal;
9.3.4. emita novo ato de aposentadoria do interessado, livre da irregularidade apontada, disponibilizando-o a este Tribunal, por meio do Sistema e-Pessoal, nos termos e prazos fixados na IN-TCU 78/2018.

Revisão de ofício de ato de aposentadoria.

Fundação Nacional de Saúde

3. Interessado: Jurandir Soares Maciel (XXX.815.461-XX)

13.1. Ministros presentes: Vital do Rêgo (na Presidência), Walton Alencar Rodrigues, Benjamin Zymler, Augusto Nardes e Jorge Oliveira (Relator).
13.2. Ministro-Substituto convocado: Marcos Bemquerer Costa.

JORGE OLIVEIRA

Transcrevo, a seguir, a instrução da Unidade de Auditoria Especializada em Pessoal - AudPessoal (peça 36) , aprovada pelo corpo diretivo daquela unidade (peça 37) e pelo Ministério Público junto ao TCU (peça 38) :
"INTRODUÇÃO
1.	Trata-se de ato de concessão de aposentadoria acima mencionado, de ex-servidor da Fundação Nacional de Saúde.
2.	O ato foi submetido eletronicamente, para fim de registro, à apreciação do Tribunal de Contas da União (TCU) , de acordo com o art. 71, inciso III, da Constituição Federal. 
EXAME TÉCNICO
Encaminhamentos anteriores
3.	Por meio do Acórdão 2184/2020-TCU-Segunda Câmara, relator Ministro Augusto Nardes, o ato em apreço foi apreciado pela legalidade (peça 9) .
4.	Posteriormente, a entidade encaminhou comunicação (peça 12) informando que o Sr. Jurandir percebia parcela salarial incorreta ('GACEN') . À peça 17, foi elaborada instrução técnica propondo a revisão de ofício da deliberação supracitada, com respectivo sorteio de relator; a qual contou com anuência da Unidade Técnica (peça 18) .
5.	Por meio do Despacho à peça 20, o Ministro-relator sorteado determinou a realização de oitiva, a fim de esclarecer a situação. À peça 21, consta o Ofício de oitiva e o interessado apresentou esclarecimentos às peças 25-29.
6.	Destarte, os autos estão aptos a ser instruídos no mérito.
Exame das constatações
7.	À peça 12, pg. 2, o Gestor informa que o interessado não faria jus à incorporação de 'GACEN' aos proventos de aposentadoria, por não ter cumprido os requisitos por ele elencados, dentre eles o percebimento pelo período mínimo de 60 meses antes da data de aposentadoria, conforme determina a Lei 13.324/2016. No caso, o interessado percebeu por 2 anos e 2 meses (peça 12, pg. 1) .
8.	Em síntese dos argumentos apresentados em resposta à oitiva, é alegado que:
a) o interessado não percebeu a referida rubrica por erro por parte da Administração, situação que perdurou de 2008 a 2017;
b) o órgão, tendo em vista reiteradas decisões judiciais concedidas a outros servidores, concedeu administrativamente o pagamento da rubrica; sem, contudo, efetivar o pagamento das parcelas retroativas.
9.	Conforme descrição da tabela salarial à peça 31, pg. 2, a 'GACEN' é devida ao 'titular do cargo de Motorista ou de Motorista Oficial que, em caráter permanente, realizar atividades de apoio e de transporte das equipes e dos insumos necessários para o combate e controle das endemias'.
10.	Destarte, o pagamento da rubrica não é inerente ao cargo e depende de o titular exercer, em caráter permanente, a atividade nos moldes delineados; adquirindo, assim, características pro labore faciendo. Frise-se também que o cargo em análise não consta no rol de cargos elencados à peça 31, pg. 1, em cujas atribuições é inerente o combate a endemias e/ou atividades diretamente correlatas. 
11.	Diante do exposto e considerando que não foi apresentada decisão judicial tendo o interessado como beneficiário, bem como não houve pagamento retroativo da referida rubrica, o que presumiria o reconhecimento tático do erro por parte da Administração, não há como reconhecer que o interessado fizesse jus ao seu pagamento no período mínimo de 60 meses na data anterior a aposentadoria, conforme requisito legal para sua incorporação à aposentadoria.
CONCLUSÃO
12.	Cabe rejeitar os argumentos apresentados e propor a revisão de Ofício da deliberação reportada no item 3 desta instrução, no sentido de considerar ilegal o ato de aposentadoria do interessado, com determinação para ajuste nos proventos atuais, visto que a irregularidade tem reflexo até a presente data (ref. 10/2022 - peça 30) .
PROPOSTA DE ENCAMINHAMENTO
13.	Ante o exposto, conforme o preceituado no artigo 71, inciso III, da Constituição Federal de 1.988; c/c os artigos. 1º, inciso V, e 39, inciso II, da Lei 8.443/1992, c/c os artigos 1º, inciso VIII, 260, §§ 1º e 2º, do Regimento Interno/TCU, e tomando por base as informações prestadas pelo órgão de controle interno e as verificações feitas pela unidade técnica, na forma prevista no artigo 260, caput, do referido Regimento, propõe-se: 
a) a revisão de ofício do Acórdão 2184/2020-TCU-Segunda Câmara, relator Ministro Augusto Nardes, que apreciou pela legalidade o ato abaixo descrito, a fim de que seja considerado ilegal. 
- JURANDIR SOARES MACIEL, CPF XXX.815.461-XX, ato número 123892/2019 (inicial) .
b) dispensar o ressarcimento das quantias indevidamente recebidas de boa-fé, nos termos da Súmula TCU n. 106; 
c) determinar à Fundação Nacional de Saúde, com base no art. 45 da Lei 8.443/1992 e no art. 4º, inciso I, da Resolução TCU 315/2020, que:
c.1) faça cessar os pagamentos decorrentes do ato impugnado, comunicando ao TCU, no prazo de quinze dias, as providências adotadas, nos termos dos art. 262, caput, do Regimento Interno do TCU, 8º, caput, da Resolução - TCU 206/2007;
c.2) cadastre novo ato, livre da irregularidade apontada, submetendo-o ao TCU no prazo de trinta dias, nos termos dos arts. 262, § 2º, do Regimento Interno do TCU e 19, § 3º, da Instrução Normativa - TCU 78/2018; 
c.3) informe ao interessado o teor do Acórdão que vier a ser prolatado, encaminhando ao TCU, no prazo de trinta dias, comprovante da data de ciência pelo interessado, nos termos do art. 4º, § 3º, da Resolução - TCU 170/2004, alertando-o de que o efeito suspensivo proveniente de eventual interposição de recurso não o exime da devolução dos valores indevidamente percebidos após a notificação, em caso de não provimento desse recurso."
	É o relatório.

Jose das Graças de Souza Furtado Junior (9322/OAB-AM), representando Jurandir Soares Maciel.

Procuradora-Geral Cristina Machado da Costa e Silva

REVISÃO DE OFÍCIO. APOSENTADORIA. CONSTATAÇÃO DE QUE O SERVIDOR NÃO CUMPRIU OS REQUISITOS NECESSÁRIOS À PERCEPÇAO DA GRATIFICAÇÃO DE ATIVIDADE DE COMBATE E CONTROLE DE ENDEMIAS (GACEN). ILEGALIDADE. NEGATIVA DE REGISTRO. DETERMINAÇÕES.

APOSENTADORIA (APOS)

Unidade de Auditoria Especializada em Pessoal (AudPessoal)

Em exame o ato de concessão de aposentadoria de Jurandir Soares Maciel no cargo de Motorista Oficial da Fundação Nacional de Saúde (Funasa) . 
2.	Por meio do Acórdão 2184/2020-TCU-Segunda Câmara (Relator: Ministro Augusto Nardes) , o ato foi considerado legal. Posteriormente, a Funasa informou (peça 12) que o beneficiário estava percebendo de modo incorreto parcela relativa à Gratificação de Atividade de Combate e Controle de Endemias (Gacen) , uma vez que não teria exercido as atividades correspondentes pelo período mínimo de 60 meses, conforme determina a Lei 13.324/2016. 
3.	Instaurado o processo de revisão de ofício, foi promovida a oitiva do interessado. Este alegou, em síntese, não ter recebido a referida rubrica por erro da Administração, que perdurou de 2008 a 2017, e que o órgão concedeu administrativamente o pagamento da rubrica sem, no entanto, efetuar o pagamento das parcelas retroativas.
4.	A AudPessoal assinalou não estar comprovado nos autos que o interessado exerceu, em caráter permanente, atividades de apoio e transporte das equipes e dos insumos necessários para o combate e controle das endemias, pelo período necessário. Registrou, ademais, não ter sido juntada decisão judicial tendo o interessado como beneficiário, nem ter ocorrido o pagamento retroativo da parcela. Nesse sentido, propôs a ilegalidade do ato. O MPTCU manifestou concordância com a proposta da unidade técnica.
5.	Acompanho, por seus fundamentos, as conclusões dos pareceres. De fato, conforme informado pela própria Funasa, o interessado percebeu a Gacen por apenas 26 meses, período inferior aos 60 meses exigidos pelo art. 92, § único, da Lei 13.324/2016, para incorporação da parcela aos proventos de aposentadoria.
6.	Não consta dos autos, também, qualquer decisão judicial que pudesse assegurar ao beneficiário o recebimento da parcela, nem houve o pagamento retroativo, que pudesse ensejar o reconhecimento de eventual erro da Administração. 
7.	Diante dessas circunstâncias, o ato deve ser considerado ilegal, com negativa de registro.
	Ante o exposto, acompanho os pareceres uniformes e voto no sentido de que o Tribunal adote o acórdão que ora submeto à apreciação deste Colegiado.
TCU, Sala das Sessões, em 1 de fevereiro de 2023.
JORGE OLIVEIRA 
Relator